【裁判字號】    97,訴,722
【裁判日期】    971016
【裁判案由】    偽造文書
【裁判全文】
臺灣高雄地方法院刑事判決               97年度訴字第722號
公  訴  人  臺灣高雄地方法院檢察署檢察官
被      告  丁○○
上列被告因偽造文書案件，經檢察官提起公訴（96年度偵字第
13119號），本院判決如下：
    主  文
丁○○無罪。
    理  由
一、公訴意旨略以：被告丁○○以不詳方式取得丙○○於民國92
    年初某日，向臺北地區某地下錢莊借貸而質押於該處之國民
    身分證正本後，向位於高雄縣仁武鄉○○○路96號之南誠實
    業有限公司（下稱南誠公司）右昌店銷售專員楊健群購買胡
    五鳴所有之車牌號碼VL-0086 號自小客車1 部，其竟基於行
    使偽造私文書暨使公務員登載不實文書之犯意，將該國民身
    分證正本及於不詳時、地偽刻之丙○○印章等，交付予不知
    情之楊健群，楊健群再於92年12月8 日，在上開南誠公司，
    將上揭丙○○之國民身分證正本及印章交付予不知情之葉東
    青，再利用葉東青持上開國民身分證正本及印章，至高雄市
    監理處，向該處承辦人員申請辦理汽車過戶相關事宜，偽造
    以丙○○為申請人，並將上開偽刻丙○○之印章蓋用於汽（
    機）車過戶登記申請書上後，持之向不知情之高雄市監理處
    之公務員行使，該承辦公務員則依據上開申請書而將該車自
    小客車過戶予丙○○，足以生損害於監理機關對汽車車籍管
    理之正確性，因認被告丁○○涉犯刑法第216 條、210 條之
    行使偽造私文書、同法第214 條使公務員登載不實文書等罪
    嫌云云。
二、按犯罪事實應依證據認定之，無證據不得認定犯罪事實；不
    能證明被告犯罪者，應諭知無罪之判決，刑事訴訟法第154
    條第2 項、第301 條第1 項分別定有明文。而認定犯罪事實
    所憑之證據，雖不以直接證據為限，間接證據亦包括在內；
    然而無論直接或間接證據，其為訴訟上之證明，須於通常一
    般之人均不致有所懷疑，而得確信其為真實之程度者，始得
    據為有罪之認定，倘其證明尚未達到此一程度，而有合理之
    懷疑存在時，即應為有利於被告之認定，更不必有何有利之
    證據，此有最高法院30年上字第816 號、76年臺上字第4986
    號判例可參。
三、本件公訴人認被告丁○○涉犯刑法第216 條、210 條之行使
    偽造私文書、同法第214 條使公務員登載不實文書等罪，無
    非係以被告於警詢及偵查中之供述，證明被告確有駕駛過
    上開自小客車，及曾將之停放在高雄市○○路附近之事實。
    證人即被告之妹黃文惠於偵訊時之證述、證人丙○○於警
    詢及偵訊時之證述、證人楊健群於警詢及偵訊時之證述、證
    人葉東青於警詢及偵訊時之證述、證人胡五鳴於警詢之證述
    ，證明：上開自小客車之鑰匙曾寄放在黃文惠所經營位於高
    雄市○○○路120 號之龍鳳卡拉OK店內、黃文惠有居住在高
    雄市○○區○○路82巷17號、丙○○曾持其於90年1 月29日
    換領之國民身分證正本向地下錢莊借貸而將身分證質押在該
    處，上開自客車係遭人冒名購買、楊健群自不詳之人收取丙○○之國民身分證正本及印章後，委託代辦人葉東青辦理上
    開自小客車過戶予丙○○、葉東青亦確有代辦該等事宜、及
    證人胡五鳴中證稱有將上開自小客車交予楊健群販賣之事實
    。丙○○95年10月29日之陳情書、VL-0086 自小客車之汽
    （機）車過戶登記書、汽車車籍查詢、原規定條文影本（附
    於96年度他字第8505號影印卷內）、葉東青之高雄市○○○○路監理業務代辦人資料表、丁○○之一般違規查詢、高雄
    市○○○○道路交通管理事件裁決書、丙○○之換領身份證
    申請書、交通部公路總局高雄區監理所96年4 月13日高監稅
    字第0960030006號函、高雄市監理處96年4 月10日高市監四
    字第0960008631號函暨汽車燃料使用費催繳繳納通知書、使
    用牌照稅繳款書之送達證書、高雄市政府地政處鹽埕地政事
    務所96年5 月31日高市地鹽一字第0960004401號函暨建物異
    動索引、土地建物改良物異動登記簿、高雄市政府地政處前
    鎮地政事務所96年5 月30日高市地鎮一字第0960005087號函
    暨土地建物異動登記簿、高雄市政府交通局96年9 月17日高
    市交停字第0960036628號暨函附之高雄市交通局停車管理中
    心停車相關資料查詢與列印、高雄市政府交通局96年8 月29
    日函暨全國公路監理電腦查詢交通違規報表、違反道路交通
    管理事件裁決書暨送達證書、高雄縣政府警察局96年9 月17
    日函暨停車管理電腦系統查詢紀錄、高雄市前金區戶政事務
    所96年9 月14日高市金戶字第0960002793號函暨請領補正身
    份證申請書、高雄市稅捐稽徵處96年8 月27日高市稽機字第
    0960024977號函暨93年至95年使用牌照稅繳款書送達證書、
    VL-0086 之徵銷資料查詢、丁○○之財團法人金融聯合徵信
    中心之徵信資料、龍鳳興小吃部營利事業登記基本資料查詢
    、臺灣屏東地方法院檢察署95年度偵字第4563號不起訴處分
    書、黃文惠、葉哲榮（即黃文惠之夫之個人戶籍資料）（完
    整資料）查詢結果各一紙、黃文惠位於高雄市○○區○○路
    82巷17號住處之電子地圖一紙等，證明：丙○○遭人冒名購
    買上開自小客車、葉東青於92年12月8 日至監理單位代為辦
    理上開自小客車過戶予丙○○、被告曾非法經營地下錢莊、
    上開自小客車之違反交通事件罰單及稅款資料，丙○○均未
    繳納；被告於93年2 月16日、93年8 月26日駕駛上開自小客
    車遭警舉發違反道路交通管理事件，且該罰單已繳交、於93
    、94年間，上開自小客車確有停放在高雄市○○○路、被告
    之任職機構為龍鳳興小吃部，信用卡之寄單地址為黃文惠位
    於高雄市○○區○○路96號5 樓之1 住處，黃文惠俟後遷入
    高雄市○○區○○路82巷17號，而該車之交通違規地點後昌
    路、翠華路等與該瑞屏路有地緣關係，顯見被告確於93、94
    年間有使用上開自小客車，故認被告為利用不知情之楊健群
    、葉東青2 人辦理該車輛過戶之相關事宜，使監理單位承辦
    之公務員登載不實文書等為其論據。
四、訊據被告丁○○否認犯罪，辯稱VL-0086自小客車92年12月
    8 日過戶至丙○○名下以後，伊雖有開過，但該車係店內客
    人綽號「林不醉」者所有的車子，伊只有經「林不醉」同意
    開過該自小客車幾次，及曾在駕駛該自小客車時被開過罰單
    並繳納罰單金額而已，伊與丙○○不認識，並沒有為起訴書
    所載各項犯罪行為等語，經查：
  (一)證據能力部分：按被告以外之人於審判外之陳述，雖不符
      刑事訴訟法第159條之1至第159條之4等4條之規定，然若
      當事人於審判程序中同意作為證據，法院審酌該言詞陳述
      或書面陳述作成時之情況，認為適當者，亦得為證據；又
      當事人、代理人或辯護人於法院調查證據時，知有刑事訴
      訟法第159條第1項不得為證據之情形，而未於言詞辯論終
      結前聲明異議者，視為有前項之同意，同法第159條之5定
      有明文。此立法意旨在於傳聞證據未經當事人之反對詰問
      予以核實，原則上先予排除。惟若當事人已放棄反對詰問
      權，於審判程序中表明同意該等傳聞證據可作為證據；或
      於言詞辯論終結前未聲明異議，基於尊重當事人對傳聞證
      據之處分權，及證據資料愈豐富，愈有助於真實發見之理
      念，且強化言詞辯論主義，使訴訟程序得以順暢進行，上
      開傳聞證據亦均具有證據能力。本件公訴人及被告對於警
      卷、偵查卷內所附各項證據，及本院依職權所調查之各項
      證據，均未爭執其證據能力，本院並審酌該等證據作成時
      之情況，認為均無不適當者，依上開說明，均認應有證據
      能力。
  (二)被告丁○○就VL-0086 自小客車於92年12月8 日雖係登記
      於丙○○名下，惟該車係丙○○遭人冒名而過戶，而於該
      自小客車92年12月8 日過戶至丙○○名下以後，伊有開過
      該自小客車幾次，及伊曾在駕駛該自小客車時被開過數張
      罰單並已繳納罰單金額並不爭執，此並有告訴人丙○○之
      指述，及丙○○雖曾多次失竊身分證，但依高雄市監理處
      96 年4月10日高市監四字第0960008631號函暨汽車燃料使
      用費催繳繳納通知書、使用牌照稅繳款書之送達證書可知
      ，VL- 0086自小客車92年至95年之燃料稅、使用牌照稅稅
      單丙○○均未曾收受，故丙○○稱其係於95年10月收到交
      通事件裁決書後始知悉VL-0086 自小客車已過戶至其名下
      尚屬合理，與高雄市政府交通局96年8 月29日以高市交裁
      字第0960033711號函附之全國公路監理電腦查詢VL-0086
      自小客車交通違規報表（含交通部公路總局高雄區監理所
      部分，參96年度偵字第13119 號卷第99、100 頁），其中
      VL- 0086自小客車於93年8 月26日、93年4 月9 日、93年
      2 月16日之違規駕駛人均為被告（其中違規序號即舉發通
      知單單號B00000000 號、違規日為93年4 月9 日部分，上
      開違規報表就違規行為人證號雖記載Ｚ000000000，該身分
      證字由交通局函覆及本院依職權調查後係己○○，本院屢
      傳拘該證人均未到案，但其後經本院依職權調取該舉發通
      知單，由高雄市政府警察局交通警察大隊於97年10月2 日
      本院審判期日開庭前先傳真予本院之該舉發通知單影本及
      事後再以公文補送之影本所載違規駕駛人均為被告，可知
      該次違規行為人實為被告，故全國公路監理電腦查詢VL-
      0086自小客車交通違規報表就B00000000 號之違規行為人
      之證號記載顯有誤寫），故丙○○於92年12月8 日曾遭人
      冒名辦理VL-0086 自小客車之過戶，及被告至少於93年2
      月16日、93年4 月9 日、93年8 月26日確曾有駕駛該VL-
      0086 自小客車並因有違規行為而被查獲之事已堪認定。
  (三)被告雖辯稱該車係店內客人綽號「林不醉」者所有的車子
      ，伊係經「林不醉」同意開過該自小客車幾次，被告並請
      求傳喚證人戊○○及乙○○欲作證證明「林不醉」者平日
      確有將VL-0086 自小客車駕駛至龍鳳興卡拉OK後，伊再向
      「林不醉」者借得該車駕駛，惟互核被告之陳述、戊○○
      及乙○○之證詞，就其等所謂龍鳳興卡拉OK之常客「林不
      醉」者前往龍鳳興卡拉OK消費之頻率、「林不醉」若到龍
      鳳興卡拉OK消費是否每次都喝醉等說詞、「林不醉」是否
      一進入龍鳳興卡拉OK店內就把車鑰匙交給櫃台，三人之陳
      述及證詞顯有不符，就乙○○如何知道「林不醉」有把車
      鑰匙放在龍鳳興卡拉OK乙事，被告稱係因乙○○有幫「林
      不醉」移過車，乙○○卻稱沒有移過車，二人之陳述及證
      詞亦有不同，故被告上開答辯之真實性已有可疑。更且被
      告稱「林不醉」者有說車子若被告等要開可以開走，而被
      告並曾開過該自小客車且被查獲違規即有3 次，但被告於
      本院詢問時稱伊開該VL-0086 自小客車都不需要自己加油
      ，而於檢察官詢問時被告更稱龍鳳興卡拉OK叫貨是被告自
      己去叫的，用車子載，那段期間（依被告之說詞為91年到
      93年間1 年多到2 年左右）是用VL-0086 自小客車車子載
      ，則其次數絕不只3 次（雖然檢察官繼續追問若都用「林
      不醉」的車子載，如果「林不醉」那天沒有醉或者沒有去
      龍鳳興小吃部消費如可載貨，被告隨即改口稱沒有車子的
      時候機車也可以載貨，但此顯為被告欲自圓其說之說詞，
      與其前之說詞不符不足採信），依其說詞其使用該車多次
      卻皆由「林不醉」免費為其加油供其使用，此顯不合情理
      。且經檢察官再追問被告稱開車載貨地點為高雄市○○路
      大樂，但為何被告遭查獲之3 次違規，一次在國道357 公
      里處、一次在（高雄市○○○路、一次在翠華路，被告又
      改口承認有將該車開出去玩，顯見其所稱該VL-0086 自小
      客車係「林不醉」者所有，其只有將該車開去載貨之辯解
      等均不可採，至少於93年2 月16日至93年8 月26日間，VL
      -0086自小客車實際之使用人皆為被告應堪認定。
  (四)惟查，於93年2 月16日至93年8 月26日間，VL-0086 自小
      客車實際使用人雖皆為被告，及被告稱上開自小客車係「
      林不醉」者所有之辯解不足採信，但本案證人楊健群並不
      認識被告，亦未指認當初伊是由被告處收受丙○○之身分
      證正本及印章後辦理VL-0086 自小客車過戶（參警卷內楊
      健群95年12月15日及96年1 月29日調查筆錄），及葉東青
      是直接由楊健群處收受證件後辦理過戶登記（參警卷內葉
      東青96年1 月4 日調查筆錄），顯無直接證據證明被告有
      為起訴書所載犯罪行為。而被告於前開時間就VL -0086自
      小客車取得使用權之原因實有多種可能，被告雖可能因其
      曾經營地下錢莊，而以此直接或輾轉取得丙○○之身分證
      正本後，再偽刻丙○○之印章後而辦理假過戶，但此僅係
      其中一種可能，依常情判斷即可知被告亦有可能是於該VL
      -0086 自小客車已遭人冒名辦理過戶後，才為了貪圖不需
      支付稅金或違規罰鍰而由他人處有償或無償取得該車加以
      使用（此縱或構成詐欺得利等犯罪，但並不在本案起訴範
      圍內）；則被告在93年2 月16日至93年8 月26日間雖為VL
      -0086 自小客車實際之使用人，即使再佐以該車於93年4
      月起至95年間有在高雄市○○○路等停車之記錄，及被告
      曾有重利之前科等，但被告取得並使用該車既有上述其他
      可能，在無其他更多證據佐證下，實無從僅憑推論遽行認
      定被告有在92年12月8 日以丙○○身分證正本及偽刻丙○○之印章方式辦理過戶登記，本院就起訴書所載犯行自無
      法達到被告有罪之確信。
五、綜上所述，本案僅可認定93年2 月16日至93年8 月26日間，
    VL-0086 自小客車實際之使用人皆為被告，但尚無遽行推論
    被告有在92年12月8 日以丙○○身分證正本及偽刻丙○○之
    印章方式辦理過戶登記，此外又無其他積極證據認定被告涉
    犯偽造文書之罪行，起訴書所指被告犯罪自屬不能證明，本
    院自應為無罪之諭知。
據上論斷，應依刑事訴訟法第301 條第1 項前段，判決如主文。
本案經檢察官甲○○到庭執行職務。
中    華    民    國    97    年    10    月    16    日
                  刑事第九庭  審判長法  官  陳建和
                                    法  官  毛妍懿
                                    法  官  黃紀錄
以上正本證明與原本無異。
如不服本判決應於收受本判決後10日內向本院提出上訴書狀，並
應敘述具體理由，如未敘述上訴理由者，應於上訴期間屆滿後20
日內補提理由書狀於本院（均須按他造當事人之人數附繕本）「
切勿逕送上級法院」。
中    華    民    國    97    年    10    月    16    日
                                    書記官  林志衡


司法院資訊處製作；財團法人民間司法改革基金會備份。
